ACORDAO-COMPLETO-2406487

ACÓRDÃO 7307/2020 ATA 22/2020 - PRIMEIRA CÂMARA

VISTOS, relatados e discutidos estes autos de tomada de contas especial instaurada pela Caixa Econômica Federal contra a Associação dos Produtores Rurais de Cana de Açúcar do Município de Eirunepé/AM e o Sr. Raimundo Nonato da Silva de Souza, presidente daquela entidade, em razão da execução parcial do objeto e da omissão do dever de prestar contas do contrato de repasse 239.361-17/2007, celebrado entre a associação e o extinto Ministério de Desenvolvimento Agrário, tendo por objeto promover processos de mobilização para gestão participativa do desenvolvimento sustentável - Território Alto Juruá.
ACORDAM os ministros do Tribunal de Contas da União, reunidos em sessão da 1ª Câmara, diante das razões expostas pelo relator, em:
9.1. considerar revéis, para todos os efeitos, a Associação dos Produtores Rurais de Cana de Açúcar do Município de Eirunepé/AM e o Sr. Raimundo Nonato da Silva de Souza, nos termos do art. 12, § 3º, da Lei 8.443/1992, dando-se prosseguimento ao processo;
9.2. julgar irregulares as contas do Sr. Raimundo Nonato da Silva de Souza, com fundamento no art. 16, III, "a" e "c", da Lei 8.443/1992, condenando-o, solidariamente à Associação dos Produtores Rurais de Cana de Açúcar do Município de Eirunepé/AM, ao pagamento das quantias abaixo especificadas, atualizadas monetariamente e acrescidas dos juros de mora, calculadas a partir das datas indicadas até a data do efetivo recolhimento, fixando-lhes o prazo de 15 (quinze) dias, a contar da notificação, para que comprovem, perante o Tribunal (art. 214, III, "a", do RI/TCU) , o recolhimento das referidas quantias aos cofres do Tesouro Nacional, na forma da legislação em vigor:
	Data
	Valor
	Débito / Crédito

	16/4/2008
	R$ 71.245,26
	Débito

	23/12/2009
	R$ 70,00
	Crédito

9.3. aplicar à Associação dos Produtores Rurais de Cana de Açúcar do Município de Eirunepé/AM e ao Sr. Raimundo Nonato da Silva de Souza, individualmente, a multa prevista no art. 57 da Lei 8.443/1992, no valor de R$ 25.000,00 (vinte e cinco mil reais) , fixando o prazo de 15 (quinze) dias, a contar da notificação, para que comprovem, perante o Tribunal (art. 214, III, "a", do RI/TCU) , o recolhimento da dívida aos cofres do Tesouro Nacional, atualizada monetariamente desde a data do presente acórdão até a do efetivo recolhimento, se for paga após o vencimento, na forma da legislação em vigor;
9.4. autorizar, desde logo, nos termos do art. 28, II, da Lei 8.443/1992, a cobrança judicial das dívidas, caso não atendidas as notificações;
9.5. encaminhar cópia desta deliberação à Procuradoria da República no Estado do Amazonas, em cumprimento ao disposto no § 3º do art. 16 da Lei 8.443/1992.

Tomada de contas especial em razão da execução parcial do objeto e da omissão do dever de prestar contas de contrato de repasse, tendo por objeto promover processos de mobilização para gestão participativa do desenvolvimento sustentável - Território Alto Juruá.

Primeira Câmara

Associação dos Produtores Rurais de Cana de Açúcar do Município de Eirunepé/AM.

3. Responsáveis/Interessado:
3.1. Responsáveis: Associação dos Produtores Rurais de Cana de Açúcar do Município de Eirunepé/AM (07.168.944/0001-11); Raimundo Nonato da Silva de Souza (XXX.230.402-XX).
3.2. Interessado: Ministério do Desenvolvimento Agrário (MDA).

13.1. Ministros presentes: Walton Alencar Rodrigues (Presidente), Benjamin Zymler e Bruno Dantas.
13.2. Ministro-Substituto convocado: Augusto Sherman Cavalcanti.
13.3. Ministro-Substituto presente: Weder de Oliveira (Relator).

WEDER DE OLIVEIRA

Trata-se de tomada de contas especial instaurada pela Caixa Econômica Federal em desfavor da Associação dos Produtores Rurais de Cana de Açúcar do município de Eirunepé/AM e do Sr. Raimundo Nonato da Silva de Souza, presidente daquela entidade, em razão da execução parcial do objeto e da omissão do dever de prestar contas do contrato de repasse 239.361-17/2007, Siafi 615294[footnoteRef:2], celebrado com o extinto Ministério de Desenvolvimento Agrário, com a interveniência da Caixa, tendo por objeto promover processos de mobilização para gestão participativa do desenvolvimento sustentável - Território Alto Juruá. [2:  Peça 1, p. 5-17.] 
2. Promovida a citação do responsável, a Secretaria de Controle Externo de Tomada de Contas Especial (Secex-TCE) elaborou instrução de mérito[footnoteRef:3], a qual adoto como relatório, com os ajustes de forma pertinentes: [3:  Peça 37-39.] 
" (...) 
HISTÓRICO
2.  O contrato firmado no valor de R$ 88.192,83 sendo R$ 85.347,90 à conta do contratante e R$ 2.844,93 referentes à contrapartida do contratado, (peça 1, p. 7) . Teve vigência de 28/12/2007 a 28/12/2008, sendo prorrogado até 30/1/2017, (peça 2 p. 76) com prazo para a apresentação da prestação de contas até 60 dias após. Foram liberados R$ 85.347,90 por intermédio da ordem bancária 2008OB900166, de 2/4/2008, (peça 2, p. 66) .
3.  O fundamento para a instauração da tomada de contas especial, conforme apontado no relatório de TCE, (peça 2, p. 76-82) , foi a execução parcial do objeto e omissão no dever de prestar contas.
4.  Diante do não saneamento das irregularidades apontadas e da não devolução dos recursos, instaurou-se a tomada de contas especial. No relatório de tomada de contas especial, (peça 2, p. 76-82) , concluiu-se que o prejuízo importaria no valor total original de R$ 71.175,26, imputando-se a responsabilidade à Associação dos Produtores Rurais de Cana de Açúcar do Município de Eirunepé e ao Sr. Raimundo Nonato da Silva de Souza, devido à execução parcial do objeto e à omissão no dever de prestar contas.
5.  O relatório de auditoria 81/2017 da Controladoria Geral da União, (peça 2, p. 99-101) , ratificou o posicionamento do tomador de contas. Após serem emitidos o certificado de auditoria, o parecer do dirigente de controle interno e o pronunciamento ministerial, (peça 2, p. 102; 104 e 108) , o processo foi remetido a esse Tribunal.
6.  Na instrução presente na peça 8 foi proposto:
a) realizar a citação da Associação dos Produtores Rurais de Cana de Açúcar do Município de Eirunepé, CNPJ 07.168.944/0001-11 e do Sr. Raimundo Nonato da Silva de Souza, CPF XXX.230.402-XX4, com fundamento nos arts. 10, § 1º, e 12, I e II, da Lei 8.443/1992 c/c o art. 202, I e II, do RI/TCU, para que, no prazo de quinze dias, apresentem alegações de defesa e/ou recolham, solidariamente, aos cofres do Tesouro Nacional, as quantias abaixo indicadas, atualizadas monetariamente a partir das respectivas datas até o efetivo recolhimento, abatendo-se na oportunidade a quantia eventualmente ressarcida, na forma da legislação em vigor, em decorrência da irregularidade descrita abaixo:
Irregularidade: não comprovação da boa e regular aplicação dos recursos recebidos por força do Contrato de Repasse 0239.361-17/2007 - Siafi 615294, em razão da execução parcial do objeto sem aproveitamento possível, com alcance social nulo, e da omissão no dever de prestar contas, cujo prazo para apresentação encerrou-se no dia 31/3/2017.
Dispositivos violados: art. 37, caput c/c o art. 70, parágrafo único, da Constituição da República Federativa do Brasil, art. 93 do Decreto-lei 200/67, art. 66 do Decreto 93.872/1986, art. 28 da IN STN 1/1997, Acórdão 2763/2011-TCU-Plenário; clausula terceira, item 3.2, 'a' e 'd' do contrato de repasse 0239.361-17/2007 - Siafi 615294; bem como art. 145 do Decreto 93.872/1986, e art. 22 da IN STN 1/1997.
Quantificação do débito: 
	DATA
	VALOR
	DÉBITO / CRÉDITO

	16/4/2008
	R$ 71.245,26
	DÉBITO

	23/12/2009
	R$ 70,00
	CRÉDITO

Valor do débito atualizado até 18/6/2018: R$ 127.908,37 (Demonstrativo de débito presente na peça 7) .
Conduta: Não executar o objeto do contrato de repasse 0239.361-17/2007 - Siafi 615294 na sua totalidade, sem aproveitamento possível, com alcance social nulo, e não prestar contas dos recursos recebidos por intermédio do referido contrato, cujo prazo para apresentação encerrou-se no dia 31/3/2017.
Nexo de causalidade: A inexecução parcial do objeto sem aproveitamento possível, com alcance social nulo, e a omissão no dever de prestar contas resultam em dano ao Erário pelo valor original de R$ 71.175,26.
Culpabilidade do Sr. Raimundo Nonato da Silva de Souza: a conduta do Sr. Raimundo Nonato da Silva de Souza é reprovável, posto que há elementos indicativos da consciência da ilicitude praticada, pois, como presidente da Associação dos Produtores Rurais de Cana de Açúcar do Município de Eirunepé, deveria saber dos deveres de realizar a totalidade do objeto pactuado e prestar contas, sendo-lhe, pois, exigível conduta diversa, não estando albergado em nenhuma excludente de ilicitude.
Culpabilidade da Associação dos Produtores Rurais de Cana de Açúcar do Município de Eirunepé: Quanto à da Associação dos Produtores Rurais de Cana de Açúcar do Município de Eirunepé, não é cabível a análise de culpabilidade, por se tratar de pessoa jurídica. Mas, de acordo com a súmula TCU 286: 'a pessoa jurídica de direito privado destinatária de transferências voluntárias de recursos federais feitas com vistas à consecução de uma finalidade pública responde, solidariamente, com seus administradores, pelos danos causados ao erário na aplicação desses recursos'.
b) realizar a audiência do Sr. Raimundo Nonato da Silva de Souza, CPF XXX.230.402-XX, com fundamento nos arts. 10, § 1º, e 12, I e III, da Lei 8.443/1992 c/c o art. 202, I e III, do RI/TCU, para que, no prazo de quinze dias, apresente razões de justificativa quanto à seguinte irregularidade:
b.1) Irregularidade: não cumprimento do prazo originalmente estipulado para prestação de contas do contrato de repasse 0239.361-17/2007 - Siafi 615294, que se encerrou no dia 31/3/2017.
b.2) Conduta: não cumprir o prazo originalmente estipulado para prestação de contas do contrato de repasse 0239.361-17/2007 - Siafi 615294, que se encerrou no dia 31/3/2017.
b.3) Dispositivos violados: art. 37, caput c/c o art. 70, parágrafo único, da Constituição da República Federativa do Brasil, art. 93 do Decreto-lei 200/67, art. 66 do Decreto 93.872/1986, art. 28 da IN STN 1/1997, e cláusula terceira item 3.2, 'd', do contrato de repasse 0239.361-17/2007;
c) informar aos responsáveis que, caso venham a ser condenados pelo Tribunal, o débito ora apurado será acrescido de juros de mora, desde as datas da ocorrência até a data do recolhimento, nos termos do § 1º do art. 202 do RI/TCU;
d) esclarecer aos responsáveis, em obediência ao art. 12, VI, da Resolução-TCU 170/2004, que o recolhimento tempestivo do débito somente saneará o processo caso seja reconhecida a sua boa-fé e não se constate outra irregularidade nas contas; e
e) esclarecer aos responsáveis, em obediência ao art. 12, VII, da Resolução-TCU 170/2004, que o não atendimento à citação implicará revelia, para todos os efeitos, dando-se prosseguimento ao processo.
f) encaminhar cópia desta instrução a cada um dos responsáveis, para subsidiar suas defesas.
7.  A citação da Associação dos Produtores Rurais de Cana de Açúcar do Município de Eirunepé foi realizada por intermédio do ofício 0522/2008/TCU/Secex-TCE, de 4/7/2018, recebido por aquela entidade em 30/7/2018. Quanto à citação do Sr. Raimundo Nonato da Silva de Souza, essa se consumou quando o mesmo veio aos autos por intermédio do documento presente na peça 14, representando a Associação dos Produtores de Cana de Açúcar do Município de Eirunepé.
8.  Por intermédio do documento presente na peça 14, o Sr. Raimundo Nonato da Silva de Souza informa que:
a) Os recursos recebidos pela Associação dos Produtores de Cana de Açúcar do Município de Eirunepé, através do contrato de repasse 0239.361-17/2007/MDA/Caixa, foram devidamente aplicados e efetivamente cumpriram sua função social conforme previsto.
b) A documentação contábil de prestação de contas não foi enviada a época a Caixa econômica por orientação de representante do MDA, quando da fiscalização in loco da aplicação dos recursos que considerou sua execução devidamente regular. Ainda com relação ao oficio enviado a Caixa Econômica, a partir de 2011, não participou da administração desta associação considerando que a mesma se encontra adormecida e inativa até a presente data e a tentativa de reativar a entidade em 2016 caiu por terra, considerando sua situação fiscal junto a Receita Federal do Brasil.
c) Após as notificações recebidas, e considerando que seu nome está diretamente associado a irregularidade apontada por aquela entidade que, até a presente data, não respondeu formalmente o oficio 1/2017-APRCAME, enviado a Caixa Econômica em 2/1/2017, está custeando despesas com contador com recursos pessoais em caráter voluntário e tentando resolver esta pendência, já reuniu alguns documentos relativos a prestação de contas que foram recuperados na sede da associação que fica na comunidade vila União (Zona Rural) e está solicitando segundas vias de outros junto aos fornecedores já que estes documentos, pela ação do tempo e ataque de insetos (cupins e traças) , estão ilegíveis. Estaria enviando ao TCU nos próximos 90 dias toda a documentação comprobatória da regular e correta execução financeira do contrato.
d) Solicita compreensão em relação aos prazos solicitados, considerando dificuldades logísticas, de comunicação e serviços postais no município, que está localizado a mais de 1200 km em linha reta da capital do estado e cerca de 3200 km por via fluvial. 
9.  Decorridos 90 dias, prazo estipulado para o envio da documentação comprobatória, tais documentos não foram apresentados a este Tribunal. Em consequência, verifica-se que o responsável não respondeu à citação, mantendo-se revel.
EXAME TÉCNICO
Da validade das notificações:
10.  Preliminarmente, cumpre tecer breves considerações sobre a forma como são realizadas as comunicações processuais no TCU. A esse respeito, destacam-se o art. 179, do RI/TCU (Resolução 155, de 4/12/2002) e o art. 4º, III, § 1º, da Resolução TCU 170, de 30 de junho de 2004, in verbis:
'Art. 179. A citação, a audiência ou a notificação, bem como a comunicação de diligência, farse-ão:
I - mediante ciência da parte, efetivada por servidor designado, por meio eletrônico, fac-símile, telegrama ou qualquer outra forma, desde que fique confirmada inequivocamente a entrega da comunicação ao destinatário;
II - mediante carta registrada, com aviso de recebimento que comprove a entrega no endereço do destinatário;
III - por edital publicado no Diário Oficial da União, quando o seu destinatário não for localizado
 (...) 
Art. 3º As comunicações serão dirigidas ao responsável, ou ao interessado, ou ao dirigente de órgão ou entidade, ou ao representante legal ou ao procurador constituído nos autos, com poderes expressos no mandato para esse fim, por meio de:
I - correio eletrônico, fac-símile ou telegrama;
II - servidor designado;
III - carta registrada, com aviso de recebimento;
IV - edital publicado no Diário Oficial da União, quando o seu destinatário não for localizado, nas hipóteses em que seja necessário o exercício de defesa.
Art. 4º. Consideram-se entregues as comunicações:
I - efetivadas conforme disposto nos incisos I e II do artigo anterior, mediante confirmação da ciência do destinatário;
II - realizadas na forma prevista no inciso III do artigo anterior, com o retorno do aviso de recebimento, entregue comprovadamente no endereço do destinatário;
III - na data de publicação do edital no Diário Oficial da União, quando realizadas na forma prevista no inciso IV do artigo anterior.
§ 1º O endereço do destinatário deverá ser previamente confirmado mediante consulta aos sistemas disponíveis ao Tribunal ou a outros meios de informação, a qual deverá ser juntada ao respectivo processo.
 (...) '
11.  Bem se vê, portanto, que a validade da citação via postal não depende de que o aviso de recebimento seja assinado pelo próprio destinatário da comunicação, o que dispensa, no caso em tela, a entrega do AR em 'mãos próprias'. A exigência da norma é no sentido de o Tribunal verificar se a correspondência foi entregue no endereço correto, residindo aqui a necessidade de certeza inequívoca.
12.  Não é outra a orientação da jurisprudência do TCU, conforme se verifica dos julgados a seguir transcritos:
'São válidas as comunicações processuais entregues, mediante carta registrada, no endereço correto do responsável, não havendo necessidade de que o recebimento seja feito por ele próprio (Acórdão 3648/2013-TCU-Segunda Câmara, relator ministro José Jorge) ;'
'É prescindível a entrega pessoal das comunicações pelo TCU, razão pela qual não há necessidade de que o aviso de recebimento seja assinado pelo próprio destinatário. Entregandose a correspondência no endereço correto do destinatário, presume-se o recebimento da citação. (Acórdão 1019/2008-TCU-Plenário, relator ministro Benjamin Zymler) ;'
'As comunicações do TCU, inclusive as citações, deverão ser realizadas mediante aviso de recebimento - AR, via Empresa Brasileira de Correios e Telégrafos, bastando para sua validade que se demonstre que a correspondência foi entregue no endereço correto. (Acórdão 1526/2007-TCU-Plenário, relator ministro Aroldo Cedraz) .'
13.  A validade do critério de comunicação processual do TCU foi referendada pelo Supremo Tribunal Federal, nos termos do julgamento do MS-AgR 25.816/DF, por meio do qual se afirmou a desnecessidade da ciência pessoal do interessado, entendendo-se suficiente a comprovação da entrega do 'AR' no endereço do destinatário:
'Ementa: agravo regimental. Mandado de segurança. Desnecessidade de intimação pessoal das decisões do tribunal de contas da união. art. 179 do regimento interno do TCU. Intimação do ato impugnado por carta registrada, iniciado o prazo do art. 18 da lei nº 1.533/51 da data constante do aviso de recebimento. Decadência reconhecida. Agravo improvido.
O envio de carta registrada com aviso de recebimento está expressamente enumerado entre os meios de comunicação de que dispõe o Tribunal de Contas da União para proceder às suas intimações.
O inciso II do art. 179 do Regimento Interno do TCU é claro ao exigir apenas a comprovação da entrega no endereço do destinatário, bastando o aviso de recebimento simples.'
Da revelia dos responsáveis: 
14.  No presente processo, a citação da Associação dos Produtores Rurais de Cana de Açúcar do Município de Eirunepé se deu no endereço proveniente de pesquisa à base de dados da Receita Federal (peça 5) . A entrega do ofício citatório nesse endereço ficou comprovada conforme aviso de recebimento (peça 16) . Já quanto ao Sr. Raimundo Nonato da Silva de Souza, embora o ofício citatório que a ele foi encaminhado tenha sido devolvido, sua citação ficou configurada a partir do momento em que o mesmo veio aos autos, como representante legal da Associação, por intermédio do documento presente na peça 14.
15.  Nos processos do TCU, a revelia não leva à presunção de que seriam verdadeiras todas as imputações levantadas contra os responsáveis, diferentemente do que ocorre no processo civil, em que a revelia do réu opera a presunção da verdade dos fatos narrados pelo autor (Acórdão 1009/2018-TCU-Plenário, relator: Bruno Dantas; 2369/2013 - TCU - Plenário, relator: Benjamin Zymler e 2449/2013 - TCU - Plenário, relator: Benjamin Zymler) . Dessa forma, a avaliação da responsabilidade do agente não pode prescindir da prova existente no processo ou para ele carreada. 
16.  Ao não apresentar sua defesa, os responsáveis deixaram de produzir prova da regular aplicação dos recursos sob sua responsabilidade, em afronta às normas que impõem aos gestores públicos a obrigação legal de, sempre que demandados pelos órgãos de controle, apresentar os documentos que demonstrem a correta utilização das verbas públicas, a exemplo do contido no art. 93 do Decreto-Lei 200/1967: 'Quem quer que utilize dinheiros públicos terá de justificar seu bom e regular emprego na conformidade das leis, regulamentos e normas emanadas das autoridades administrativas competentes.'
17.  Mesmo as alegações de defesa não sendo apresentadas, considerando o princípio da verdade real que rege esta Corte, procurou-se buscar, em manifestações dos responsáveis na fase interna desta tomada de contas especial, se havia algum argumento que pudesse ser aproveitado a seu favor. 
18.  Entretanto, as irregularidades imputadas aos responsáveis estão claramente demonstradas nos autos, conforme se verifica na instrução presente na peça 8. Conforme se verifica na peça 2, p. 80, o Sr. Raimundo Nonato da Silva de Souza foi notificado na fase interna desta TCE, e apresentou alegações de defesa. Entretanto a Caixa não acolheu as razões apresentadas, tendo em vista que a documentação apresentada e homologada pelo ministério se referiu apenas a execução das atividades previstas no projeto de atividades, sendo que, para operações em que há apenas metas de custeio, cabe ao contratado apresentar documentação da execução financeira das despesas à Caixa, o que não ocorreu. Assim verifica-se que não foi realizada a prestação de contas de maneira completa.  Em consequência, analisando-se os elementos presentes no processo, não foi possível alterar o entendimento esposado na instrução presente na peça 8, não havendo novos elementos nesta fase processual que possam ser aproveitados na defesa dos responsáveis.
19.  Em se tratando de processo em que a parte interessada não se manifestou acerca das irregularidades imputadas, não há elementos para que se possa efetivamente aferir e reconhecer a ocorrência de boa-fé na conduta dos responsáveis, podendo este Tribunal, desde logo, proferir o julgamento de mérito pela irregularidade das contas, conforme os termos dos §§ 2º e 6º do art. 202 do RI/TCU. (Acórdão 2064/2011-TCU-Primeira Câmara (relator: Ubiratan Aguiar) , 6182/2011-TCU-1ª Câmara (relator: Weder de Oliveira) , 4072/2010-TCU-1ª Câmara (Relator: Valmir Campelo) , 1189/2009-TCU-1ª Câmara (Relator: Marcos Bemquerer) , 731/2008-TCU-Plenário (Relator: Aroldo Cedraz) .
20.  Dessa forma, os responsáveis devem ser considerados revéis, nos termos do art. 12, §3º, da Lei 8.443/1992, devendo as contas serem julgadas irregulares, condenando-os solidariamente ao débito apurado e aplicando-lhes a multa prevista no art. 57 da Lei 8.443/1992.
Prescrição da Pretensão Punitiva
21.  Vale ressaltar que a pretensão punitiva do TCU, conforme Acórdão 1441/2016-TCU-Plenário, relator: Benjamin Zymler, que uniformizou a jurisprudência acerca dessa questão, subordina-se ao prazo geral de prescrição indicado no art. 205 do Código Civil, que é de dez anos, contado da data de ocorrência da irregularidade sancionada, nos termos do art. 189 do Código Civil, sendo este prazo interrompido pelo ato que ordenar a citação, a audiência ou a oitiva dos responsáveis.
22.  No caso em análise, não ocorreu a prescrição, uma vez que a irregularidade sancionada ocorreu em 30/3/2017, (peça 2, p.76) , e o ato de ordenação da citação em 22/6/2018, (peça 9) .
Cumulatividade de multas 
23.  Quanto à possibilidade de aplicação cumulativa das multas dos arts. 57 e 58, I, da Lei 8.443/1992, ainda que seja adequada a realização de citação e audiência do responsável, por força do disposto no art. 209, §4º, do RI/TCU, o Tribunal reconhece que existe relação de subordinação entre as condutas de 'não comprovação da aplicação dos recursos' e de 'omissão na prestação de contas', sendo a primeira consequência da segunda, o que enseja, na verificação das duas irregularidades, a aplicação da multa do art. 57, com o afastamento da multa do art. 58, I, em atenção ao princípio da absorção (Acórdão 9579/2015-TCU-Segunda Câmara, relator ministro Vital do Rêgo; Acórdão 2469/2019-TCU-Primeira Câmara, relator ministro Augusto Sherman) .
24.  Conforme leciona Cezar Bitencourt (Tratado de Direito Penal: parte geral - 8ª Edição - São Paulo: Saraiva, 2003. Pg. 565) , na absorção, ' (...) a pena do delito mais grave absorve a pena do delito menos grave, que deve ser desprezada'. No caso concreto, a 'omissão no dever de prestar contas', embora seja uma irregularidade autônoma, funciona como fase ou meio para a consecução da 'não comprovação da aplicação dos recursos', havendo clara relação de interdependência entre essas condutas. Dessa forma, recaindo as duas ocorrências num mesmo gestor, conforme se verifica no presente caso, deve prevalecer a pena do delito mais grave, qual seja, a multa do art. 57, da Lei 8.443/1992.
CONCLUSÃO
25.  Em face da análise promovida na seção 'Exame Técnico', verifica-se que os responsáveis Associação dos Produtores Rurais de Cana de Açúcar do município de Eirunepé, CNPJ 07.168.944/0001-11 e Raimundo Nonato da Silva de Souza, CPF XXX.230.402-XX, não lograram comprovar a boa e regular aplicação dos recursos, instados a se manifestar, optaram pelo silêncio, configurando a revelia, nos termos do §3º, do art. 12, da Lei 8.443/1992. Ademais, inexistem nos autos elementos que demonstrem a boa-fé dos responsáveis ou a ocorrência de outras excludentes de culpabilidade.
26.  Vale ressaltar que a jurisprudência pacífica nesta Corte é no sentido da imprescritibilidade das ações de ressarcimento ao erário (Súmula TCU 282) . Dessa forma, identificado dano ao erário, devese instaurar e julgar o processo de tomada de contas especial para responsabilizar seus agentes causadores, respeitando o direito ao contraditório e à ampla defesa, independentemente de quando ocorreram os atos impugnados.
27.  Verifica-se também que não houve a prescrição da pretensão punitiva, conforme análise já realizada.
28.  Tendo em vista que não constam dos autos elementos que permitam reconhecer a boa-fé dos responsáveis, sugere-se que as suas contas sejam julgadas irregulares, nos termos do art. 202, § 6º, do RI/TCU, com a imputação do débito atualizado monetariamente e acrescido de juros de mora, nos termos do art. 202, §1º do RI/TCU, descontado o valor eventualmente recolhido, com a aplicação da multa prevista no art. 57 da Lei 8.443/1992.
PROPOSTA DE ENCAMINAMENTO
29.  Diante do exposto, encaminhamos os autos à consideração superior, propondo ao Tribunal:
a)   considerar revéis os responsáveis Associação dos Produtores Rurais de Cana de Açúcar do Município de Eirunepé, CNPJ 07.168.944/0001-11 e Raimundo Nonato da Silva de Souza, CPF XXX.230.402-XX, para todos os efeitos, dando-se prosseguimento ao processo, com fulcro no art. 12, § 3º, da Lei 8.443/1992;
b)   julgar irregulares as contas da Associação dos Produtores Rurais de Cana de Açúcar do Município de Eirunepé, CNPJ 07.168.944/0001-11 e do Sr. Raimundo Nonato da Silva de Souza, CPF XXX.230.402-XX, com fundamento nos arts. 1º, I, 16, III, 'a' e 'c', 19, caput, e 23, III, da Lei 8.443/1992 c/c com os arts. 1º, I, 209, I e III, 210 e 214, III, do RI/TCU, condenando-o ao pagamento das importâncias a seguir especificadas e fixando-lhe o prazo de 15 dias para que comprovem perante este Tribunal, em respeito ao art. 214, III, 'a', do RI/TCU, o recolhimento da dívida aos cofres do Tesouro Nacional atualizada monetariamente e acrescida de juros de mora calculados a partir das datas indicadas até a data do efetivo recolhimento e com o abatimento de valores acaso já satisfeitos, nos termos da legislação vigente: 
	DATA
	VALOR
	DÉBITO / CRÉDITO

	16/4/2008
	R$ 71.245,26
	DÉBITO

	23/12/2009
	R$ 70,00
	CRÉDITO

c)   aplicar, com fundamento no art. 57 da Lei 8.443/1992 c/c o art. 267 do RI/TCU, multa à Associação dos Produtores Rurais de Cana de Açúcar do Município de Eirunepé, CNPJ 07.168.944/0001-11 e ao Sr. Raimundo Nonato da Silva de Souza, CPF XXX.230.402-XX, fixando o prazo de 15 dias, a partir da notificação, para que, nos termos do art. 214, III, 'a', do RI/TCU, comprovem perante este Tribunal o recolhimento aos cofres do Tesouro Nacional do valor atualizado monetariamente desde a data do acórdão até a data do efetivo recolhimento, se for pago após o vencimento, na forma da legislação em vigor; 
d)   informar ao Sr. Raimundo Nonato da Silva de Souza que, em caso de demonstração, em sede de recurso, da boa e regular aplicação dos recursos, elidindo o débito total e, consequentemente, a multa prevista no art. 57 da Lei 8.443/1992, poderá o Tribunal reaplicar a multa prevista no art. 58, I, da mesma lei, antes absorvida pela primeira.
e)   autorizar, desde logo, a cobrança judicial das dívidas nos termos do art. 28, II, da Lei 8.443/1992 c/c o art. 219, II, do RI/TCU, caso não atendida a notificação;
f)   autorizar também, desde logo, se requerido, com fundamento no art. 28, I, da Lei 8.443, de 1992 c/c o art. 217, §§ 1º e 2º do RI/TCU, o parcelamento das dívidas em até 36 parcelas, incidindo sobre cada parcela, corrigida monetariamente, os correspondentes acréscimos legais, fixando-lhe o prazo de quinze dias, a contar do recebimento da notificação, para comprovarem perante o Tribunal o recolhimento da primeira parcela, e de trinta dias, a contar da parcela anterior, para comprovar os recolhimentos das demais parcelas, devendo incidir sobre cada valor mensal, atualizado monetariamente, os juros de mora devidos, no caso do débito, na forma prevista na legislação em vigor, alertando o responsável de que a falta de comprovação do recolhimento de qualquer parcela importará o vencimento antecipado do saldo devedor, nos termos do § 2º do art. 217 do RI/TCU;
g)   enviar cópia do acórdão que vier a ser proferido à Secretaria Federal de Controle Interno e aos responsáveis, para ciência, informando que a presente deliberação, acompanhada do relatório e do voto que a fundamenta, está disponível para a consulta no endereço www.tcu.gov.br/acordaos, além de esclarecer que, caso requerido, o TCU poderá fornecer sem custos as correspondentes cópias, de forma impressa.
h)   encaminhar cópia da deliberação a ser proferida, bem como do relatório e do voto que a fundamentarem ao Procurador-Chefe da Procuradoria da República no Estado de Amazonas, nos termos do § 3º do art. 16 da Lei 8.443/1992 c/c o § 7º do art. 209 do RI/TCU, para adoção das medidas que entender cabíveis."
3. O MP/TCU, representado pelo procurador Sérgio Ricardo Costa Caribé, manifestou-se como se segue[footnoteRef:4]: [4:  Peça 40.] 
"Trata-se de tomada de contas especial (TCE) instaurada pela Caixa Econômica Federal - Caixa em desfavor da Associação dos Produtores Rurais de Cana de Açúcar do Município de Eirunepé, e do Sr. Raimundo Nonato da Silva de Souza, presidente daquela entidade desde 2006 até 2017, (peça 2, p. 76) , com referência ao contrato de repasse 0239.361-17/2007 - Siafi 615294, (peça 1, p. 5-17) , realizado entre o Ministério do Desenvolvimento Agrário, representado pela Caixa, e aquela associação, que tinha por objeto 'promover processos de mobilização para gestão participativa do desenvolvimento sustentável - Território Alto Juruá', em razão de execução parcial do objeto e omissão no dever de prestar contas.
2.  Tendo em vista a omissão e revelia dos responsáveis e inexistindo nos autos elementos que permitam concluir pela ocorrência de boa-fé ou de outros excludentes de culpabilidade em suas condutas, este membro do Ministério Público de Contas manifesta-se de acordo com o encaminhamento sugerido pela unidade técnica, no sentido de julgar irregulares as presentes contas, condenar solidariamente em débito os responsáveis, bem como aplicar-lhes a multa prevista no art. 57 da Lei 8.443/1992."
É o relatório.

não há.

Procurador Sérgio Ricardo Costa Caribé.

TOMADA DE CONTAS ESPECIAL. CONTRATO DE REPASSE. PROGRAMA DE DESENVOLVIMENTO SUSTENTÁVEL DE TERRITÓRIOS RURAIS (PRONAT). MINISTÉRIO DE DESENVOLVIMENTO AGRÁRIO (CONTRATANTE). ASSOCIAÇÃO DOS PRODUTORES RURAIS DE CANA DE AÇÚCAR DO MUNICÍPIO DE EIRUNEPÉ/AM (CONTRATADO). OMISSÃO NO DEVER DE PRESTAR CONTAS. CITAÇÃO. REVELIA. CONTAS IRREGULARES. DÉBITO. MULTA. COMUNICAÇÕES.

TOMADA DE CONTAS ESPECIAL (TCE)

Secretaria de Controle Externo de Tomada de Contas Especial (Secex-TCE).

Trata-se de tomada de contas especial instaurada pela Caixa Econômica Federal em desfavor da Associação dos Produtores Rurais de Cana de Açúcar do Município de Eirunepé/AM e do Sr. Raimundo Nonato da Silva de Souza, presidente daquela entidade, em razão da execução parcial do objeto e da omissão no dever de prestar contas referente ao contrato de repasse 239.361-17/2007 (Siafi 615294) [footnoteRef:2], celebrado entre a associação e o extinto Ministério de Desenvolvimento Agrário, com a interveniência da Caixa, no âmbito do programa de desenvolvimento sustentável de territórios rurais, tendo por objeto promover processos de mobilização para gestão participativa do desenvolvimento sustentável - Território Alto Juruá. [2:  Peça 1, p. 5-17.] 
2. Para a realização do objeto pactuado, foi acordada a aplicação do valor total de R$ 88.192,83, sendo R$ 85.347,90 de origem federal e R$ 2.844,93 a título de contrapartida do contratado[footnoteRef:3]. [3:  Peça 1, p. 7.] 
3. Os recursos federais foram depositados em 4/4/2008[footnoteRef:4]. O ajuste esteve em vigor entre 28/12/2007 e 30/1/2017[footnoteRef:5], após sucessivas prorrogações, sendo que a prestação de contas deveria ser apresentada em até sessenta dias após o final do prazo de vigência da avença. [4:  Peça 1, p. 87.]  [5:  Peça 1, p. 25.] 
4. Conforme o relatório do tomador de contas[footnoteRef:6], a área técnica do ministério consignou, entre outras informações: a execução parcial de 83,45% do objeto pactuado; o que havia sido construído, no estágio em que as obras se encontravam, não apresentava funcionalidade. Acrescentou que o dano ao erário representou R$ 71.175,26 e atribuiu a responsabilidade pela execução parcial do objeto e pela omissão no dever de prestar, solidariamente, à Associação dos Produtores Rurais de Cana de Açúcar do Município de Eirunepé e ao Sr. Raimundo Nonato da Silva de Souza. [6:  Relatório do tomador de contas 51/2017 (peça 2, p. 76-82) .] 
5. No âmbito desta Corte, a Secretaria de Controle Externo de Tomada de Contas Especial (Secex-TCE) observou, com base na documentação constante dos autos, que, da quantia federal repassada, R$ 73.600,00 foram sacados pelo tomador para o pagamento das obras e dos serviços realizados. Do referido valor, R$ 71.245,26 correspondiam a recursos federais, R$ 2.354,74 se referiam à contrapartida e R$ 70,00 a um depósito adicional, realizado em 23/12/2009[footnoteRef:7]. [7:  Peça 2, p. 42.] 
6. O restante dos recursos registrados na conta específica, correspondente ao saldo do repasse e dos rendimentos da aplicação, foi restituído ao Tesouro Nacional, em 28/6/2016, juntamente com a contrapartida não empregada na execução do objeto[footnoteRef:8]. Desse modo, a unidade instrutiva promoveu a citação dos responsáveis pelo débito de R$ 71.245,26, deduzido do crédito de R$ 70,00.  [8:  Peça 2, p. 48.] 
7. Regularmente citados, os responsáveis permaneceram silentes. A Secex-TCE propôs, então, que fossem considerados revéis, devendo serem julgadas irregulares as suas contas, com a imputação de débito e a cominação de multa[footnoteRef:9]. O MP/TCU concordou com a proposta[footnoteRef:10]. [9:  Peças 37-39.]  [10:  Peça 40.] 
II
8. Observo que o Sr. Raimundo Nonato da Silva de Souza, na fase interna da tomada de contas especial[footnoteRef:11], informou que teria apresentado a prestação de contas do referido contrato e que o ministério as teria julgado regulares. Alegou, ainda, que não foi responsável pela associação no período de 2011 a 2016. [11:  Peça 2, p. 80.] 
9. O tomador de contas especial não acatou os referidos argumentos, tendo assinalado que a documentação se referia apenas à execução física de parte das atividades previstas, restando ainda por apresentar documentação adicional, como, por exemplo, a comprovação da execução financeira do ajuste[footnoteRef:12]. Acrescentou que, em contato com a associação, foi obtida a informação de que o Sr. Raimundo Nonato sempre foi o presidente da entidade. [12:  Peça 2, p. 76.] 
10. De fato, mesmo que existissem evidências de execução de parte do objeto, não haveria como demonstrar que isso teria ocorrido mediante a boa e regular aplicação dos recursos federais. A omissão quanto à apresentação da prestação de contas não permite que se estabeleça o devido nexo causal entre os recursos do contrato de repasse e as ações executadas.
11. Ao não cumprir com a obrigação de comprovar a boa e regular aplicação dos recursos repassados, o gestor não atendeu o dever expresso no parágrafo único do art. 70 da Constituição Federal, o autoriza a imputação de débito, com fulcro no art. 16, III, "a", da Lei 8.443/1992, e enseja o julgamento pela irregularidade das contas (Acórdão 6921/2015-TCU-Primeira Câmara, 7134/2015-TCU-1ª Câmara, 10624/2015-TCU-2ª Câmara, 10668/2015-TCU-2ª Câmara e 10671/2015-TCU-2ª Câmara) .
12. Ademais, conforme aduzido pelo tomador de contas especial, foi constatado que a parte executada do objeto não possuía serventia.
13. Ressalto, assim, que, tendo em vista a não comprovação da boa e regular aplicação dos recursos repassados, na fundamentação legal da imputação de débito também deve ser incluída a alínea "c" do dispositivo legal em questão, como proposto pela unidade instrutiva.
14. De acordo com os critérios firmados no Acórdão 1441/2016-TCU-Plenário, não ocorreu a prescrição da pretensão punitiva no presente caso. Dessa forma, cabe a aplicação da multa prevista no art. 57 da Lei 8.443/1992, em valor proporcional ao dano.
***
Diante do exposto, manifesto-me pela aprovação do acórdão que ora submeto à apreciação deste Colegiado.
TCU, Sala das Sessões Ministro Luciano Brandão Alves de Souza, em tagDataSessao.
Weder de Oliveira
Relator